最　高　行　政　法　院　判　決
　　　　　　　　　　　　　　　　　　 96年度判字第00845號
上　訴　人　甲○○
被 上訴 人　臺北縣政府稅捐稽徵處
代　表　人　乙○○
上列當事人間因土地增值稅事件，上訴人不服中華民國94年10月
27日臺北高等行政法院93年度訴字第993號判決，提起上訴。本
院判決如下：
    主  文
上訴駁回。
上訴審訴訟費用由上訴人負擔。
    理  由
一、上訴人所有坐落臺北縣三重市○○○段後埔小段502-14地號
    土地（以下簡稱系爭土地）於民國（以下同）83年5月5日經
    臺灣板橋地方法院（以下簡稱板橋地院）拍賣，被上訴人按
    一般用地稅率核課土地增值稅，並以83年5月17日83北縣稅
    重二字第21712號函（以下簡稱系爭函文）以掛號郵寄上訴
    人當時之戶籍地址「臺北縣三重市○○○○街46巷16號」，
    通知上訴人如欲申請改按自用住宅用地稅率課徵土地增值稅
    ，請於文到30日內提出申請。嗣於92年5月21日上訴人始向
    被上訴人申請改按自用住宅用地稅率課徵土地增值稅，被上
    訴人因認前開通知業於83年5月20日送達，上訴人申請逾期
    ，乃依土地稅法第34條之1第2項規定，否准所請。上訴人不
    服，循序提起訴願及行政訴訟，均遭駁回，乃提起本件上訴
    。
二、上訴人於原審起訴主張略以：上訴人所有系爭土地於83年5
    月5日被拍賣，符合土地稅法第9條之規定，且無同法第34條
    第1項所定超過面積之情形，亦無同法條第2、3、4項所定限
    制之情形，復無同法第34條之1第2項「收到」通知，故不申
    請改按自用住宅用地稅率課徵土地增值稅之情事，自得選擇
    就系爭土地按10%課徵土地增值稅。上訴人並未收到系爭函
    文，此為消極事實，依舉證法則，上訴人自不需舉證，被上
    訴人主張上訴人有收到系爭函文，此係積極事實，依舉證法
    則，自應由被上訴人負舉證之責。上訴人爭執該郵件掛號回
    執不能為被上訴人有依土地稅法第34條之1第2項規定通知之
    證明，因此，訴願機關無從以經驗法則證明事實，自無以經
    驗法則認定事實存在之餘地。公文之處理程序，依據行政院
    祕書處81年8月編印文書處理檔案管理手冊，及行政院台78
    祕字第30177（起訴狀誤載為120177）號函修正23之(二)－文
    書處理規定可知，被上訴人依土地稅法第34條之1第2項規定
    為通知時，應行公務登記，俟通告完竣時，應於公文處理登
    記簿上加蓋公務登記章後，送主管核閱蓋核閱章，始符法律
    規定。被上訴人自始至終不能提出符合上揭法律規定程式之
    證明，徒以郵件掛號回執為據，不能認已符法律程式，依法
    自無證據能力。另本院61年裁字第156號判例所闡釋者，核
    與本件基礎事實迥不相同，自無援引適用之餘地。至被上訴
    人於94年9月20日準備程序抗辯「即使未登記，該函文已送
    達上訴人，對上訴人不生影響」云云，上訴人否認之，被上
    訴人仍應舉證證明系爭函文係就土地稅法第34條之1第2項規
    定為通知及上訴人有「收到」系爭函文等事實，若不能證明
    ，被上訴人應准許上訴人適用自用住宅用地稅率。為此，求
    為判決：(一)訴願決定及原處分均撤銷。(二)被上訴人就上訴人
    所有於83年間被拍賣之系爭土地，面積0.0091公頃，所有權
    全部，作成准按自用住宅用地稅率課徵土地增值稅之行政處
    分，並自上訴人申請適用優惠稅率時即92年5月21日起算，
    至填發收入退還書或國庫支票之日止，按退稅額，依拍定人
    代為繳納之稅款之日郵件儲金匯業局之1年期定期存款利率
    ，按日加計利息，一併退還法院重新分配云云。
三、被上訴人則略以：上訴人於85年9月14日始遷入宜蘭縣壯圍
    鄉○鎮村○鄰○○路○段147巷63號，即上訴人於85年9月14日
    前戶籍仍設籍系爭土地地上建物（臺北縣三重市○○○○街
    46巷16號），上訴人於83年5月20日簽收系爭函文，有掛號
    郵件收件回執附卷為憑，依土地稅法第34條之1規定申請改
    按自用住宅用地稅率之30日期限末日為83年6月19日，上訴
    人遲至92年5月21日始申請改按自用住宅用地稅率課徵土地
    增值稅，已逾上述規定期限，自不得改按自用住宅用地稅率
    課徵土地增值稅。系爭函文掛號郵件收件回執雖未載明係為
    土地稅法第34條之1第2項規定之通知，亦未載明所送達文書
    之名稱，但被上訴人在該期間並無其他文書或其他應以雙掛
    號郵務送達之文書送交上訴人，是依經驗法則足可認定系爭
    回執為系爭函文之送達憑證，而上訴人僅空言主張未獲通知
    ，而未提出證據證明所收受之文件並非系爭函文，以實其說
    ，所訴尚無足採。本案被上訴人依土地稅法第34條之1第2項
    以雙掛號函文通知上訴人為「自用住宅用地稅率之申請」，
    並已合法送達，依本院61年裁字第156號判例意旨，送達已
    發生效力。上訴人所執行政處分須具備一定方式始能成立，
    未具備該方式者，無效，顯係卸責之詞。又被上訴人發文均
    有登載，縱未登記，系爭函文既已送達上訴人，對上訴人不
    生影響，況且公文登記僅為內部作業程序等語，資為抗辯。
四、原審審酌全辯論意旨及調查證據之結果，略以：上訴人所有
    系爭土地於83年5月5日經板橋地院拍賣，因合於自用住宅用
    地要件，被上訴人依土地稅法第34條之1第2項規定，以系爭
    函文通知上訴人，如欲申請改按自用住宅用地稅率課徵土地
    增值稅，請於文到30日內提出申請。上訴人於85年9月14日
    始遷入宜蘭縣壯圍鄉○鎮村○鄰○○路○段147巷63號，上訴
    人於85年9月14日前仍設籍於「臺北縣三重市○○○○街46
    巷16號」，再觀諸系爭函文函稿，有發文號及蓋有日期發文
    ，其發文日為83年5月17日，與蓋有上訴人印章掛號之回執
    所載收受日期之83年5月20日相近，上訴人復無法舉出於該
    日期有收受其他函件，被上訴人主張上訴人上開掛號回執係
    上訴人收到系爭函文之回執一節，應可採信，上訴人否認其
    有收到系爭函文云云，並不足採。是依土地稅法第34條之1
    第2項規定，本件申請改按自用住宅用地稅率30日內之期限
    末日，應為83年6月19日止，上訴人遲至92年5月21日始向被
    上訴人申請改按自用住宅用地稅率課徵土地增值稅，已逾上
    述規定期限，自不得適用自用住宅用地稅率改課土地增值稅
    。被上訴人否准上訴人改按自用住宅用地稅率課徵土地增值
    稅之申請，於法無不合。另土地稅法第34條之1第2項並未規
    定「通知」之方式，被上訴人以其機關函文為之，自屬符合
    該法律規定，已踐行法定程序之通知。至被上訴人是否有依
    上訴人所主張之行公務登記，僅屬相關承辦人有無違反內部
    規定情事，與該「通知」之效力無涉。上訴人主張被上訴人
    自始至終不能提出符合上揭法律規定程式之證明，徒以郵件
    掛號回執為據，不能認已符法律程式，依法自無證據能力云
    云，自不足採。因本件待證事實已明，上訴人聲請命被上訴
    人提出系爭函文之「公文處理登記簿」，核無必要等由，乃
    駁回上訴人在原審之訴。
五、上訴意旨略以：行政訴訟法第133條及第134條為強制規定，
    故於撤銷訴訟，或為維護公益訴訟，其證據是否與真實事實
    相符，縱當事人不爭執，行政法院仍應依職權調查，以判斷
    事實之真偽。而調查證據，應依行政訴訟法第140條之規定
    ，作成調查證據筆錄，故若未作成調查證據筆錄，即知行政
    法院未依職權調查證據，自不得以未經調查之證據作為判決
    之基礎，此參照行政訴訟法第189條之規定益明。本件為撤
    銷訴訟及課予義務訴訟，均與維護公益有關，依行政訴訟法
    第133條、第134條規定，原審應依職權調查證據作成調查筆
    錄。而參照原審全部卷證，原審並未作成「調查證據筆錄」
    竟以未經調查之證據作為判決之基礎，其判決有法律上之瑕
    疵，應有廢棄之法律上原因。又最高法院27年上字第139號
    判例係就民事訴訟法第385條第1項而為闡釋，依行政訴訟法
    第176條規定準用之。故行政法院不得徒以當事人一造不到
    場之效果，而為當事人敗訴之判決，否則，其判決為誤解法
    令，自屬判決適用法規不當，不生判決主文之結果。原審並
    未認上訴人撤銷訴訟無理由，亦未認課予義務訴訟無理由，
    徒以行政訴訟法第218條、民事訴訟法第385條第1項規定駁
    回上訴人在原審之訴，不啻本於不到場之效果而為上訴人敗
    訴之判決，揆諸上開說明，其判決當然違背法令云云。
六、本院按「行政法院於撤銷訴訟，應依職權調查證據；於其他
    訴訟，為維護公益者，亦同。」、「前條訴訟，當事人主張
    之事實，雖經他造自認，行政法院仍應調查其他必要之證據
    。」、「受訴行政法院於言詞辯論前調查證據，或由受命法
    官、受託法官調查證據者，行政法院書記官應作調查證據筆
    錄。」、「行政法院為裁判時，應斟酌全辯論意旨及調查證
    據之結果，依論理及經驗法則判斷事實之真偽。但別有規定
    者，不在此限。依前項判斷而得心證之理由，應記明於判決
    。」及「民事訴訟法…第385條…之規定，於本節準用之。
    」分別為行政訴訟法第133條、第134條、第140條第1項、第
    189條及第218條所明定。次按「土地所有權移轉，依規定由
    權利人單獨申報土地移轉現值或無須申報土地移轉現值之案
    件，稽徵機關應主動通知土地所有權人，其合於自用住宅用
    地要件者，應於收到通知之次日起30日內提出申請，逾期申
    請者，不得適用自用住宅用地稅率課徵土地增值稅。」為土
    地稅法第34條之1第2項所規定。本件原判決係依據原處分卷
    附之系爭函文函稿、被上訴人83年5月20日郵寄至「臺北縣
    三重市○○○○街46巷16號」之掛號回執、上訴人戶籍資料
    連線查詢表等證據，而認定被上訴人已於83年5月17日郵寄
    系爭函文通知上訴人於文到30日內提出申請改按自用住宅用
    地稅率課徵土地增值稅，系爭函文已於83年5月20日郵寄至
    上訴人當時之戶籍地，則上訴人申請改按自用住宅用地稅率
    課徵土地增值稅之期限於83年6月19日屆滿，上訴人遲至92
    年5月21日始向被上訴人申請改按自用住宅用地稅率課徵土
    地增值稅，已逾土地稅法第34條之1第2項規定之期限，自不
    得適用自用住宅用地稅率課徵土地增值稅，被上訴人乃否准
    其請，並無違誤，本院核無不合。且上開證據雖係附於原處
    分卷，惟原審分別於94年1月25日、2月22日及9月20日行準
    備程序即係行調查證據程序，準備程序筆錄即為調查證據筆
    錄，惟上訴人無法舉證證明其於83年5月20日收受被上訴人
    寄來之文書，除系爭函文外，究竟是何文書，故原審斟酌全
    辯論意旨及調查證據之結果，依論理及經驗法則判斷事實之
    真偽，而於判決中記明其經此判斷而得心證之理由，自非僅
    因上訴人不到場即為上訴人敗訴之判決。是上訴人主張原審
    未踐行行政訴訟法第133條、第134條、第140條第1項及第18
    9條規定之程序，徒以上訴人不到場即依同法第218條及民事
    訴訟法第385條第1項之規定判決上訴人敗訴，其判決有法律
    上之瑕疵云云，委無可採。綜上所述，上訴意旨指摘原判決
    違誤，難認有理由，應予駁回。
據上論結，本件上訴為無理由，爰依行政訴訟法第255條第1項、
第98條第3項前段，判決如主文。
中　　華　　民　　國　　96　　年　　5　　 月　　17　　日
                  第四庭審判長法  官　鍾　耀　光
                              法  官  戴  見  草
                              法  官  姜　仁　脩
                              法  官　黃　清　光
                              法  官　吳　慧　娟
以  上  正  本  證  明  與  原  本  無  異
中　　華　　民　　國　　96　　年　　5　　 月　　17　　日
　　　　　　　　　　　　　　　書記官　張　雅　琴
